---
title: "Tecniche di Campionamento: Random Sampling e Stratified Sampling"
author: "Giovanni Del Piano"
date: "6 Aprile 2025"
output:
  html_document:
    toc: true
    toc_float: true
    code_folding: hide
    theme: spacelab
---

```{r setup, include=FALSE}
knitr::opts_chunk$set(echo = TRUE, warning = FALSE, message = FALSE)
```

# Introduzione

In questo documento esploreremo due importanti tecniche di campionamento utilizzate nell'analisi dei dati:

1. **Simple Random Sampling** (Campionamento Casuale Semplice)
2. **Stratified Random Sampling** (Campionamento Stratificato)

Entrambe le tecniche sono fondamentali per estrarre campioni rappresentativi da popolazioni più ampie e costituiscono la base per molte analisi statistiche.

# Teoria del Campionamento

## Cos'è il Campionamento?

Il campionamento è il processo di selezione di un sottoinsieme di individui da una popolazione per stimare le caratteristiche dell'intera popolazione. Le tecniche di campionamento sono essenziali quando:

- Studiare l'intera popolazione è troppo costoso o richiede troppo tempo
- La popolazione è troppo grande per essere analizzata interamente
- Si vogliono ottenere risultati preliminari rapidamente

## Simple Random Sampling

Nel campionamento casuale semplice, ogni unità nella popolazione ha la stessa probabilità di essere selezionata. Questo metodo:

- È il tipo più diretto di campionamento probabilistico
- Garantisce che ogni elemento della popolazione abbia la stessa probabilità di essere incluso nel campione
- Elimina il bias di selezione
- Fornisce una base per calcolare l'errore di campionamento

**Vantaggi**:
- Facile da implementare
- Richiede conoscenze minime sulla popolazione
- Fornisce una buona rappresentazione quando la popolazione è omogenea

**Svantaggi**:
- Può non rappresentare adeguatamente sottogruppi importanti se la popolazione è eterogenea
- Può richiedere campioni di grandi dimensioni per garantire la rappresentatività

## Stratified Random Sampling

Nel campionamento stratificato, la popolazione viene prima divisa in sottogruppi (strati) mutuamente esclusivi e collettivamente esaustivi, e poi viene effettuato un campionamento casuale semplice all'interno di ciascuno strato. Questo metodo:

- Assicura che ogni sottogruppo importante nella popolazione sia rappresentato
- Migliora la precisione delle stime per sottogruppi specifici
- Richiede conoscenze preliminari sulle caratteristiche della popolazione

**Vantaggi**:
- Garantisce rappresentazione di tutti i sottogruppi importanti
- Può ridurre l'errore di campionamento rispetto al campionamento casuale semplice
- Permette analisi separate per ciascuno strato

**Svantaggi**:
- Richiede conoscenza della distribuzione della popolazione in strati
- Più complesso da implementare
- Può risultare inefficiente se gli strati sono mal definiti

## Differenze tra i Due Metodi

| Simple Random Sampling | Stratified Random Sampling |
|------------------------|----------------------------|
| Ogni unità ha la stessa probabilità di selezione | La probabilità di selezione varia tra strati ma è uniforme all'interno di ogni strato |
| Non richiede conoscenza preliminare della popolazione | Richiede conoscenza della distribuzione della popolazione in strati |
| Può non rappresentare bene sottogruppi piccoli | Garantisce rappresentazione di tutti gli strati |
| Generalmente richiede campioni più grandi | Può essere più efficiente con campioni più piccoli |
| Implementazione semplice | Implementazione più complessa |

# Implementazione in R

## Preparazione dei Dati

Importiamo le librerie necessarie e carichiamo il dataset Spotify contenente informazioni sulle canzoni.

```{r}
# Import required libraries
library(splitstackshape) # contiene funzioni per il campionamento stratificato

# Import data
df = read.csv('https://raw.githubusercontent.com/rfordatascience/tidytuesday/master/data/2020/2020-01-21/spotify_songs.csv')

# Convertiamo la durata da millisecondi a secondi
df$duration_sec = round(df$duration_ms/1000, 0)

# Calcoliamo la media reale (media della popolazione)
real_mean = round(mean(df$duration_sec), digits=2)
print(paste("Media reale della durata delle tracce: ", real_mean, "secondi"))
```

## Simple Random Sampling

Implementiamo il campionamento casuale semplice per stimare la durata media delle tracce Spotify.

```{r}
# Impostiamo un seed per la riproducibilità dei risultati
set.seed(1)

# Estraiamo un campione casuale di 100 elementi
random_sample = sample(df$duration_sec, 100)

# Calcoliamo la media del campione
random_sample_mean = round(mean(random_sample), digits=2)
print(paste("Media del campione casuale semplice: ", random_sample_mean, "secondi"))

# Confrontiamo con la media reale
print(paste("Differenza assoluta tra media del campione e media reale: ", 
            round(abs(real_mean - random_sample_mean), digits=2), "secondi"))
```

## Stratified Random Sampling

Implementiamo il campionamento stratificato utilizzando il genere della playlist come strato.

```{r}
# Visualizziamo i generi delle playlist (strati)
unique(df$playlist_genre)

# Calcoliamo le medie reali per ogni strato
real_clusters_means = aggregate(df$duration_sec, list(df$playlist_genre), mean)
colnames(real_clusters_means) = c("stratus", "Real_Mean")

# Calcoliamo il numero di tracce per ogni strato
real_clusters_count = aggregate(df$track_id, list(df$playlist_genre), length)
colnames(real_clusters_count) = c("stratus", "length")

# Uniamo i dataframe e calcoliamo i pesi per ogni strato
real_clusters_kpi = merge(real_clusters_means, real_clusters_count, by="stratus", x.all=TRUE)
real_clusters_kpi$weight = real_clusters_kpi$length / nrow(df)
real_clusters_kpi
```

Eseguiamo il campionamento stratificato con allocazione proporzionale:

```{r}
# Prendiamo un campione del 5% da tutti gli strati
stratified_sample = stratified(df, "playlist_genre", 0.05)

# Verifichiamo il numero di tracce per ogni strato nel campione
strat_counts = aggregate(stratified_sample$track_id, list(stratified_sample$playlist_genre), length)
colnames(strat_counts) = c("genere", "conteggio")
strat_counts

# Calcoliamo le medie per i campioni di ogni strato
stratified_sample_means = aggregate(stratified_sample$duration_sec, list(stratified_sample$playlist_genre), mean)
colnames(stratified_sample_means) = c("stratus", "Stratified_Sample_Mean")

# Aggiungiamo le medie reali degli strati
stratified_sample_means$Real_Mean = real_clusters_means$Real_Mean

# Confrontiamo le medie dei campioni stratificati con le medie reali degli strati
stratified_sample_means$Abs_Difference = abs(stratified_sample_means$Stratified_Sample_Mean - stratified_sample_means$Real_Mean)
stratified_sample_means
```

Calcoliamo la media totale del campione stratificato:

```{r}
# Uniamo i dataframe per il calcolo
means = merge(real_clusters_kpi, stratified_sample_means, by="stratus")

# Calcoliamo la media come somma pesata delle medie del campione
stratified_sample_mean = sum(means$weight * means$Stratified_Sample_Mean) 
print(paste("Media del campione stratificato: ", round(stratified_sample_mean, 2), "secondi"))

# Confrontiamo con la media reale
print(paste("Differenza assoluta tra media del campione stratificato e media reale: ", 
            round(abs(real_mean - stratified_sample_mean), digits=2), "secondi"))
```

# Esercizi

## 1. Simple Random Sampling con campione più grande

Aumentiamo la dimensione del campione da 100 a 10000 e osserviamo l'effetto sulla stima della durata media delle tracce.

```{r}
set.seed(1)
random_sample_large = sample(df$duration_sec, 10000)
random_sample_large_mean = round(mean(random_sample_large), digits=2)
print(paste("Media del campione casuale grande (10000): ", random_sample_large_mean, "secondi"))
print(paste("Differenza assoluta tra media del campione grande e media reale: ", 
            round(abs(real_mean - random_sample_large_mean), digits=2), "secondi"))
```

## 2. Stratified Random Sampling con percentuale maggiore

Aumentiamo la dimensione del campione stratificato dal 5% al 20% e osserviamo l'effetto sulla stima.

```{r}
# Campione stratificato più grande (20%)
stratified_sample_large = stratified(df, "playlist_genre", 0.20)

# Calcoliamo le medie per i campioni di ogni strato
stratified_sample_large_means = aggregate(stratified_sample_large$duration_sec, 
                                         list(stratified_sample_large$playlist_genre), mean)
colnames(stratified_sample_large_means) = c("stratus", "Stratified_Sample_Mean")

# Uniamo i dataframe per il calcolo
means_large = merge(real_clusters_kpi, stratified_sample_large_means, by="stratus")

# Calcoliamo la media come somma pesata delle medie del campione
stratified_sample_large_mean = sum(means_large$weight * means_large$Stratified_Sample_Mean) 
print(paste("Media del campione stratificato grande (20%): ", 
            round(stratified_sample_large_mean, 2), "secondi"))
print(paste("Differenza assoluta tra media del campione stratificato grande e media reale: ", 
            round(abs(real_mean - stratified_sample_large_mean), digits=2), "secondi"))
```

## 3. Stratified Random Sampling con allocazione uniforme

Applichiamo l'allocazione uniforme (n=100) al campionamento stratificato.

```{r}
# Numero di strati
num_strata = length(unique(df$playlist_genre))

# Numero fisso di campioni per strato
samples_per_stratum = 100 / num_strata

# Funzione per estrarre campioni da ogni strato
get_uniform_samples = function(data, group_var, n_per_group) {
  # Identifichiamo i gruppi unici
  unique_groups = unique(data[[group_var]])
  # Creiamo un dataframe vuoto per i risultati
  result = data.frame()
  
  # Per ogni gruppo
  for (group in unique_groups) {
    # Filtriamo i dati per gruppo
    group_data = data[data[[group_var]] == group, ]
    # Campionamento casuale
    sampled_indices = sample(1:nrow(group_data), min(n_per_group, nrow(group_data)))
    # Aggiungiamo i campioni al risultato
    result = rbind(result, group_data[sampled_indices, ])
  }
  
  return(result)
}

# Eseguiamo il campionamento uniforme
uniform_stratified_sample = get_uniform_samples(df, "playlist_genre", round(samples_per_stratum))

# Verifichiamo il numero di tracce per ogni strato
uniform_counts = aggregate(uniform_stratified_sample$track_id, 
                          list(uniform_stratified_sample$playlist_genre), length)
colnames(uniform_counts) = c("genere", "conteggio")
uniform_counts

# Calcoliamo le medie per i campioni di ogni strato
uniform_means = aggregate(uniform_stratified_sample$duration_sec, 
                         list(uniform_stratified_sample$playlist_genre), mean)
colnames(uniform_means) = c("stratus", "Uniform_Sample_Mean")

# Uniamo i dataframe per il calcolo
means_uniform = merge(real_clusters_kpi, uniform_means, by="stratus")

# Calcoliamo la media come somma pesata delle medie del campione
uniform_stratified_mean = sum(means_uniform$weight * means_uniform$Uniform_Sample_Mean) 
print(paste("Media del campione stratificato uniforme: ", 
            round(uniform_stratified_mean, 2), "secondi"))
print(paste("Differenza assoluta tra media del campione stratificato uniforme e media reale: ", 
            round(abs(real_mean - uniform_stratified_mean), digits=2), "secondi"))
```

# Conclusioni

In questo documento abbiamo esplorato due metodi fondamentali di campionamento:

1. **Simple Random Sampling**: Un metodo semplice e diretto che fornisce buone stime quando la popolazione è relativamente omogenea. Abbiamo visto che aumentando la dimensione del campione, la stima si avvicina sempre più alla media reale.

2. **Stratified Random Sampling**: Un metodo più sofisticato che tiene conto dell'eterogeneità della popolazione attraverso la stratificazione. Questo approccio tende a fornire stime più precise, specialmente quando esistono differenze significative tra i sottogruppi della popolazione.

Abbiamo anche confrontato due strategie di allocazione per il campionamento stratificato:
- **Allocazione proporzionale**: Mantiene le proporzioni degli strati come nella popolazione originale
- **Allocazione uniforme**: Seleziona lo stesso numero di elementi da ogni strato

Le tecniche di campionamento sono strumenti essenziali nell'analisi dei dati, permettendo di fare inferenze su grandi popolazioni utilizzando campioni gestibili e rappresentativi.
